【裁判字號】    92,上易,1935
【裁判日期】    920918
【裁判案由】    竊盜
【裁判全文】
臺灣高等法院刑事判決                          九十二年度上易字第一九三五號
    上  訴  人  臺灣新竹地方法院檢察署檢察官
    被      告  乙○○
右上訴人因被告竊盜案件，不服臺灣新竹地方法院九十一年度易字第八六二號，中華
民國九十二年五月二十六日第一審判決（起訴案號：臺灣新竹地方法院檢察署九十一
年度偵字第四四五八號），提起上訴，本院判決如左：
    主  文
上訴駁回。
    理  由
一、本件公訴意旨略以：被告乙○○意圖為自己不法之所有，於民國九十一年三、四
    月間某日，在新竹市○區○○里○○街七三巷九號前，竊取被害人許世杰所有車
    號ＪＪＮ—０七九號重機車，得手後做為代步工具用，嗣於同年四月五日晚上，
    在友人丁○○位於新竹市○○里○○路一一八巷六三弄十號之住處，將上開機車
    之鑰匙交予友人丙○○借其騎乘該機車搭載另名友人甲○○返家，旋於當日晚上
    十一時許，丙○○前往新竹市○○里○○路一一八巷六三弄口，持上開機車之鑰
    匙欲發動機車時，為埋伏之員警查獲，經丙○○供述始查出被告，而認被告涉有
    刑法第三百二十條第一項之竊盜罪嫌等語。
二、按犯罪事實應依證據認定之，無證據不得推定其犯罪事實，刑事訴訟法第一百五
    十四條定有明文。而認定不利於被告之事實，須依積極證據，茍積極證據不足為
    不利於被告事實之認定時，即應為有利於被告之認定，更不必有何有利之證據，
    最高法院三十年上字第八一六號著有判例可資參照。再按認定犯罪事實應依證據
    為刑事訴訟法所明定，故被告否認犯罪事實所持之辯解，縱屬不能成立，仍非有
    積極證據足以證明其犯罪行為，不能遽為有罪之認定，最高法院三十年上字第一
    八三一號亦著有判例可參。
三、公訴人認被告涉有前揭竊盜罪嫌，無非以證人丙○○向被告借用機車之事實經證
    人丁○○、甲○○、丙○○證述在案（見九十一年度偵字第一九二０號卷內），
    且被告所提出借機車時係與證人彭燕舜在一起之不在場證明，業經證人彭燕舜於
    偵查中證述並未與被告在一起等語（見九十一年度偵字第四四五八號卷第二十七
    至二十八頁參照），是被告辯稱丙○○所指借車時係與彭燕舜在一起係屬卸責之
    詞等為其依據。
四、訊據被告乙○○堅詞否認有公訴人所指竊盜犯行，辯稱伊未偷竊機車，亦未出借
    機車予丙○○等語。經查：
  (一)證人丙○○、甲○○雖均供稱機車係向被告所借，然證人丙○○、甲○○於本件
    係因使用贓車而遭警移送偵辦竊盜犯嫌之人，是其二人於本件並非毫無利害關係
    之單純證人，況且本件若確有證人丙○○、甲○○所稱機車係在證人丁○○住處
    向被告借用之事實，依常情，其二人在丁○○住處巷口為警察查獲時當會將此有
    利自己之情告知警員，並可即刻帶同警員返回丁○○住處查獲出借機車之人以洗
    刷自己之犯嫌，雖證人甲○○於內勤檢察官訊問時稱：是丙○○在丁○○家跟乙○○借的，我有親眼看到乙○○拿鑰匙給丙○○。然證人丙○○、甲○○於查獲
    現場並未告知機車來源亦未帶同警員至丁○○住處查證等情，業經證人即查獲本
    件之警員洪志武於原審到庭證稱：「：：當時機車是停在電線桿旁邊，後來甲○○、丙○○出來要發動摩托車，我們就上前查獲本件，丙○○與甲○○當場並沒
    有講車子的來源，是到了派出所以後才說是向被告乙○○借的，並沒有說是在丁○○的家借的：：查獲後沒有到丁○○的住處去查證，丙○○與甲○○在派出所
    時並沒有講到丁○○。：：有一群人看到我們逮捕丙○○、甲○○的時候，一部
    分在巷口被我們攔下來檢查沒有問題就放行，有一部分衝回丁○○的家裡，我們
    覺得很可疑，就在現場直接按丁○○家的門鈴，但是沒有人出來應門，當時我不
    知道那是丁○○的家，也不知道丙○○、甲○○是從那邊出來，並不是丙○○、
    甲○○帶我們去丁○○家找人。」（見原審卷第三九頁、第四四頁），是證人丙○○、甲○○當時之反應顯然與其二人所指機車係在丁○○住處向被告借得之供
    述不符；另證人丁○○於偵查中雖亦稱機車係被告借予丙○○，然其於原審時供
    稱：「只有看到丙○○與乙○○講話，但是不知道講話的內容，也沒看到被告有
    交東西給丙○○，：：在偵查中之所以表示機車一開始就是乙○○在騎，是因為
    丙○○說車子是乙○○借他的，車子一開始就是乙○○在騎，但事實上並沒有親
    眼看到乙○○在騎那輛機車。」（見原審卷第四十二至四十三頁），其稱機車係
    丙○○向被告借得及機車係被告在騎等情，均非親眼見聞，且證詞前後反覆尚難
    遽採；是證人丙○○、甲○○、丁○○所證述均不足以作為認定機車係被告出借
    予丙○○，並進而認定機車係被告所竊之證據。
  (二)另被告電請證人彭燕舜為不在場證明等情，經證人彭燕舜證述屬實，並為被告所
    不否認，雖證人彭燕舜於偵查中稱本件檢察官所指被告出借之機車之九十一年四
    月五日晚上並未與被告在一起，然證人彭燕舜於原審審理時已就此澄清而稱：「
    被告當初叫我出來幫他做不在場證明，但是我不能確定我是不是有在被告所講的
    時間有在市場看到他，不過我家是在民主路二一九號五樓，市場的攤位是民主路
    二一一號，兩棟是相連的，我也忘記那天清明節晚上有沒有看到他。：：（問：
    你在偵查中有表示被告要你出來作證的時間，你是在家裡，被告並沒有跟你在一
    起？）是的，我有這樣講。但有的時候晚上我也會去那邊與被告在一起，只是我
    沒有辦法確定九十一年四月五日晚上有沒有跟被告一起在市場攤位那邊。（問：
    既然如此，你為何在偵查中肯定的表示當時被告根本沒有跟你在一起？）因為被
    告打電話跟我講說幾年幾月幾日晚上有跟我在一起，我直覺認為他是出了事情才
    要我作證，那一定是沒有這樣的事情才要我出來這樣講，而且平常十一點我應該
    都在睡覺，所以我才在偵查中這樣講。」（見原審卷第一０一頁至一０二頁），
    是被告雖有請證人出面為不在場證明，且證人彭燕舜於偵查中肯定當時未與被告
    在一起，然證人彭燕舜於原審審理時已就此澄清而證稱無法確定當時是否有與被
    告在一起，而證人彭燕舜於本件並無任何利害關係，其所證述並非偏袒迴護被告
    之詞，當可採信，惟被告雖無法提出不在場證明，然被告此一不在場證明縱屬不
    能成立，依照前揭判例意旨，仍非有積極證據足以證明其犯罪行為，否則不能遽
    為有罪之認定。
  (三)此外，本件扣案之鑰匙經原審送內政部警政署刑事警察局鑑定，並未發現可資比
    對之指紋而無從比對，有內政部警政署刑事警察局九十二年三月十一日刑紋字第
    ０九二三六九四九號鑑驗書一份附卷為憑（見原審卷第五五頁），是並無積極證
    據可證明本件扣案之機車鑰匙與被告有何關係，而可進而認定機車係被告竊盜後
    借予丙○○。綜上，本件檢察官所舉證據並不足以認定被告有所指竊盜犯行，此
    外，本件查無其他積極之證據，原審諭知被告無罪，核無不合。
五、公訴人上訴意旨略以：
  (一)就證人丙○○、甲○○部分之證詞是否可採部分：
    證人丙○○、甲○○於員警查獲時，原係以現行犯之被告身分經隨案解送本署，
    而被告無「主動、積極的」自證自己無罪之義務，乃為刑事訴訟法之根本原則，
    本件於警訊時員警僅訊問證人丙○○、甲○○有無竊取該機車及失竊機車是何人
    、於何時、何地、持何工具竊取等情，而證人丙○○答稱其不知情，上開車輛及
    鑰匙係向被告乙○○所借得等語（九十一年四月六日之警訊筆錄參照）：證人甲○○亦答稱其並不知情，當時是請丙○○騎車載其回家等語（九十一年四月六日
    之警訊筆錄參照）。觀諸上開警訊筆錄，可知承辦員警並未訊問證人丙○○上開
    機車係於何處向被告乙○○借得，承辦員警亦未進一步訊問證人甲○○相關細節
    ，是證人丙○○、甲○○並未就此加以回答乃事理當然，參以衡諸常情一般民眾
    於突遭員警攔檢時，驚慌之際不知所措在所難免，豈能要求一般人及證人丙○○
    、甲○○於員警查獲時，進一步說明員警所未加以訊問之事實，況證人丙○○、
    甲○○於員警查獲時，均係以被告身分經警訊問並製作警訊筆錄，其等並無「主
    動、積極的」自證自己無罪之義務已如前述，其等隨後經解送至本署，於內勤檢
    察官訊問時，始就上開機車係在友人丁○○住處，由證人丙○○向被告乙○○借
    得乙情說明（九十一年四月六日之偵訊筆錄參照）。綜上所陳，證人丙○○、甲○○當時之反應與一般人相較，並無異常之處，自不能僅以其等二人於員警查獲
    時，未就上開機車係在友人丁○○住處借得等有利於己之情告知員警乙節，而遽
    認其等二人之陳稱不足採信，原審判決僅以其等二人於員警查獲未就有利於己之
    事實說明，而認定其等二人反應異常，未慮及其等二人實際上於同日經本署內勤
    檢察官訊問時，已就上開有利於己之爭實加以說明等情。尚有未洽。
  (二)就證人丁○○之證詞是否可採部分：
    證人丁○○於本署偵查中具結證稱: 當天是丙○○在我家向乙○○借車，丙○○
    說要載甲○○回家，這輛機車一開始就是乙○○在騎等語（九十一年四月六日、
    五月二十八日之訊問筆錄參照），其雖於原審訊問時澄清而稱：只有看到丙○○
    與乙○○講話，但不知講話的內容，也沒有看到被告有交東西給丙○○．．．在
    偵查中所以表示機車一開始就是乙○○在騎，是因為丙○○說車子是乙○○借他
    的，車子一開始就是乙○○在騎，但事實上並沒有親眼看到乙○○在騎那輛機車
    等語，揆諸證人丁○○於偵、審時之證詞，可知證人丁○○於原審訊問時係進一
    步說明其在偵查中所陳稱之內容，係由證人丙○○處聽聞而得，並非其親眼目睹
    等情，然衡諸常情一般非鑽研法律之人於作證時，原本即容易混淆且無法明確區
    分聽聞而得之事實與親眼目睹而得之事實，其二者證據力有別，是不能僅據此即
    遽認證人丁○○之前述證詞前後反覆而不可採信，實則證人丁○○之前述證詞並
    無前後反覆之處，且至少可進一步佐證上開機車係由證人丙○○向被告乙○○借
    得之事實，其證詞與證人丙○○、甲○○證述之情節互核相符，準此，原審判決
    未詳查及此，亦有未洽。
  (三)就證人彭燕舜之證詞所應得心證部分：
    證人彭燕舜於本署偵查中具結證稱：被告曾於九十一年八、九月間打電話給我，
    說他卡到一件竊盜案，要我幫他作偽證，內容是說幾月幾日他和我一起在果菜市
    場，我不願意，事實上那個時間被告根本沒有和我在一起，我在家裡睡覺等語（
    九十一年十月二十一日之訊問筆錄參照），其雖於原審訊問時澄清而稱：被告當
    初教我出來幫他做不在場證明，但我不能確定九十一年四月五日晚上有沒有跟被
    告在一起，被告打電話跟我說幾年幾月幾日晚上有跟我在一起，我直覺認為他是
    出了事情才要我作證，那一定是沒有的事情才要我出來這樣講，而且平常十一點
    我應該都在睡覺，所以我偵查中才這樣講等語，誠如原審判決所認，證人彭燕舜
    於本件與被告並無利害關係，其所述當可採信一節，綜合證人彭燕舜於偵、審中
    之證詞，可知被告乙○○確實於本署偵查中致電證人彭燕舜，要求其作偽證，以
    做為不在場證明一節，並無疑義，參以人之記憶原本即會隨時間經過而淡薄，本
    件證人彭燕舜於本署偵查中作證時間係於九十一年十月二十日已如前述，其於原
    審訊問時，則為九十二年五月十六日（詳如原審判決所載），是以吾人無從在證
    人彭燕舜於距案發當晚（即九十一年四月五日晚上）己達半年甚至超過一年之久
    後，要求其明確記憶「於九十一年四月五日晚上」究竟有無與證人彭燕舜在一起
    ，其僅能以平日晚上十一時皆已就寢等情，推斷稱於案發當日並未與被告在一起
    ，此乃事理當然，且被告乙○○亦不否認其曾致電證人彭燕舜要求出庭證明於某
    年某月某日晚上與被告在一起等情（詳原審判決所載），則果真事實如被告乙○○所陳，其並未於前揭時地偷竊上開機車，則其何須致電證人彭燕舜要求其作偽
    證？再佐以前揭證人丙○○、甲○○、丁○○之證述等情，足徵被告乙○○顯係
    事後為求脫罪，始致電證人彭燕舜要求其作偽證甚明云云，指摘原判決不當。
六、惟查，證人丙○○、甲○○所稱機車係在丁○○住處向被告借用之事實，苟為真
    實，衡情，其二人在丁○○住處巷口為警察查獲當時應會將此有利自己之情告知
    警員，並可即刻帶同警員返回丁○○住處查獲出借機車之人以洗刷自己之犯嫌，
    證人丙○○、甲○○竟捨此不為，已違常情，且共犯之自白，不得作為有罪判決
    之唯一證據，仍應調查其他必要證據，以察其是否與事實相符，為刑事訴訟法第
    一百五十六條第二項所明定，本院復查無其他補強證據以資證明被告確有上開竊
    盜犯行，本件即難以共犯丙○○、甲○○之唯一自白而採為被告論罪之證據，更
    難以臆斷推測之方法遽入人於罪。是本件上訴意旨所指各情，仍屬臆斷推測之詞
    ，尚無積極證以資證明，上訴非有理由，應予駁回。
據上論斷，應依刑事訴訟法第三百六十八條，判決如主文。
本案經檢察官王安明到庭執行職務。
中      華      民      國    九十二    年      九      月     十八     日
                        臺灣高等法院刑事第七庭
                            審判長法  官  吳  啟  民
                                  法  官  施  俊  堯
                                  法  官  蘇  隆  惠
右正本證明與原本無異。
不得上訴。
                                  書記官  周  素  秋
中      華      民      國    九十二    年      九      月     十八     日


司法院資訊處製作；財團法人民間司法改革基金會備份。
